ACORDAO-COMPLETO-2427922

ACÓRDÃO 18202/2021 ATA 38/2021 - PRIMEIRA CÂMARA

VISTOS, relatados e discutidos estes autos de pedidos de reexame interpostos contra o Acórdão 3894/2007-TCU-Primeira Câmara, por meio do qual foi negado registro às aposentadorias dos srs. Mauro César Albuquerque de Souza, Octavio Mendes Faciola Sousa, Ossyone Vieira Coelho e Paulo Endo,
ACORDAM os Ministros do Tribunal de Contas da União, reunidos em sessão da Primeira Câmara, com fulcro no art. 48 da Lei 8.443/1992, c/c o art. 286 do Regimento Interno, e diante das razões expostas pelo Relator, em:
9.1. considerar prejudicado, por perda de objeto, o pedido de reexame interposto pelo sr. Paulo Endo;
9.2. conhecer dos pedidos de reexame interpostos pelos srs. Mauro César Albuquerque de Souza, Octavio Mendes Faciola Sousa e Ossyone Vieira Coelho para, no mérito, negar a eles provimento;
9.3. dar ciência desta deliberação aos recorrentes e ao órgão de origem.

Pedidos de reexame contra deliberação em que negado registro a atos de aposentadoria emitidos pelo Departamento de Polícia Federal.

Primeira Câmara

Departamento de Polícia Federal.

3. Interessados/Responsáveis/Recorrentes:
3.1. Interessados: Mauro Cesar Albuquerque de Souza (XXX.722.067-XX); Octavio Mendes Faciola Sousa (XXX.426.982-XX); Ossyone Vieira Coelho (XXX.741.003-XX); Paulo Endo (XXX.538.138-XX).
3.2. Recorrentes: Mauro César Albuquerque de Souza (XXX.722.067-XX); Octavio Mendes Faciola Sousa (XXX.426.982-XX); Ossyone Vieira Coelho (XXX.741.003-XX); Paulo Endo (XXX.538.138-XX).

13.1. Ministros presentes: Jorge Oliveira (na Presidência) e Benjamin Zymler (Relator).
13.2. Ministro-Substituto convocado: André Luís de Carvalho.
13.3. Ministro-Substituto presente: Weder de Oliveira.

BENJAMIN ZYMLER

Auditor Marcos Bemquerer Costa.

Adoto como relatório, com os ajustes de forma pertinentes, a instrução elaborada no âmbito da Secretaria de Recursos (Serur) , acolhida pelo corpo diretivo da unidade técnica e pelo representante do Ministério Público nos autos:
"INTRODUÇÃO
1.	Trata-se de Pedidos de Reexame interpostos pelos Srs. Paulo Endo (peça 9, p. 2-4 e 10-19) e Mauro César Albuquerque de Souza, Octavio Mendes Faciola Sousa e Ossyone Vieira Coelho  (peça 10, p. 2-19) contra o Acórdão 3894/2007-TCU-Primeira Câmara (peça 3, p. 19-20) , parcialmente alterado pelo Acórdão 7798/2010-TCU-Primeira Câmara (peça 3, p. 29-30) e mantido pelo Acórdão 6039/2012-TCU-Primeira Câmara (peça 3, p. 72) , que considerou ilegais seus atos de aposentadoria.
1.1.	O Acórdão 3894/2007-TCU-Primeira Câmara tem o seguinte teor [no que aqui interessa]:
'9.1. considerar ilegais os atos de aposentadoria dos servidores [...] Mauro Cesar Albuquerque de Souza, [...] Octavio Mendes Faciola Sousa, [...] Ossyone Vieira Coelho [...] e Paulo Endo, e recusar registro aos atos [...];
9.2. dispensar o ressarcimento das quantias indevidamente recebidas de boa fé pelos interessados mencionados no subitem 9.1 acima, com base na Súmula n. 106 da Jurisprudência deste Tribunal;
9.3. determinar ao Departamento de Polícia Federal que:
9.3.1. com fundamento nos arts. 71, inciso IX, da Constituição Federal e 262, caput, do Regimento Interno deste Tribunal, no prazo de 15 (quinze) dias, contados a partir da ciência da deliberação, abstenha-se de realizar pagamentos decorrentes dos atos impugnados (subitem 9.1 acima) , sob pena de responsabilidade solidária da autoridade administrativa omissa;
9.3.2. comunique aos interessados de que trata o subitem 9.1 supra a respeito deste Acórdão, alertando-os de que o efeito suspensivo proveniente da interposição de eventual recurso não os exime da devolução dos valores percebidos indevidamente após a respectiva notificação, caso o recurso não seja provido' (grifos acrescidos) .
....................................................................................................................................................................
HISTÓRICO
2.	Trata-se de processo de aposentadoria que considerou ilegais as concessões em favor de Paulo Endo, Mauro César Albuquerque de Souza, Octavio Mendes Faciola Sousa e Ossyone Vieira Coelho, em decorrência da contagem ficta de tempo de serviço prestado sob a égide da Lei 3.313/1957 (contagem ponderada com fator multiplicativo 1,2) .
EXAME DE ADMISSIBILIDADE
3.	Reiteram-se os exames preliminares de admissibilidade (peças 9, p. 21, e 10, p. 29) , ratificados à peça 41 pelo Relator, Excelentíssimo Senhor Ministro Benjamin Zymler, que entendeu pelo conhecimento dos recursos [...].
EXAME DE MÉRITO
4. Delimitação
4.1.	Constitui objeto da presente análise definir se:
	a) em relação ao Sr. Paulo Endo, houve violação aos princípios da ampla defesa e do contraditório;
	b) o Sr. Paulo Endo conta com 30 anos de serviço e 20 anos na condição de policial;
	c) os recorrentes têm direito ao cômputo de tempo de serviço ponderado;
	d) houve violação ao princípio da segurança jurídica;
	e) uma vez excluídos os tempos impugnados, seria possível a contagem do tempo em que os servidores permaneceram aposentados para fins de novas aposentadorias. 
5. Da ampla defesa e do contraditório
5.1.	O Sr. Paulo Endo alega que o acórdão recorrido violou os princípios da ampla defesa e do contraditório, com base nos seguintes argumentos:
5.2.	Não foi garantido ao recorrente, desde a fase instrutória do processo, o direito constitucional do princípio da ampla defesa e do contraditório.
5.3.	Assim sendo, o acórdão recorrido seria nulo, pois não permitiu ao recorrente que se defendesse, ao não citá-lo uma única vez para acompanhar o processo, violando leis e decisões judiciais que não permitem tal situação.
Análise:
5.4.	Rejeita-se, desde já, o argumento de ter havido violação aos princípios do contraditório e da ampla defesa, em virtude de não ter sido oportunizado ao ora recorrente o direito de se manifestar nos autos antes da prolação do acórdão recorrido, porquanto o entendimento consubstanciado na Súmula Vinculante 3 do STF expressamente excepciona a observância do contraditório e da ampla defesa previamente ao julgamento do Tribunal, nesses termos:
'Nos processos perante o Tribunal de Contas da União asseguram-se o contraditório e a ampla defesa quando da decisão puder resultar anulação ou revogação de ato administrativo que beneficie o interessado, excetuada a apreciação da legalidade do ato de concessão inicial de aposentadoria, reforma e pensão' (grifos acrescidos) . 
5.5.	Assim, nos termos da referida súmula, o STF, ao julgar os MS 25.116 e 25.403, confirmou seu entendimento no sentido de que a Corte de Contas, nos processos de registro de aposentadoria, reforma e pensão, deve oportunizar o contraditório à parte interessada somente nos casos em que haja ultrapassado o lapso quinquenal para o julgamento do TCU. Na oportunidade, restou decidido, ainda, que o prazo não deve ser contado a partir da concessão do benefício, mas apenas do momento em que o ato foi encaminhado ao Tribunal de Contas da União para registro, pois somente a partir daí a Corte de Contas teria ciência dos motivos que levaram à sua edição.
5.6.	Com base nesse entendimento, por intermédio do Acórdão 587/2011-TCU-Plenário, este Tribunal definiu a sistemática para apreciação dos atos sujeitos a registro, nestes termos:
'O TCU, diante de constatação que possa levar à negativa de registro de ato de admissão de pessoal e de concessão de aposentadoria, reforma e pensão, deve assegurar aos beneficiários a oportunidade do uso das garantias constitucionais do contraditório e da ampla defesa, sempre que transcorrido lapso temporal superior a cinco anos quando da apreciação'. 
5.7.	 O presente ato de aposentadoria foi publicado em 22/11/2006 (vide ato de peça 2, p. 41) e o seu julgamento ocorreu em 4/12/2007 em sessão da Primeira Câmara. Assim, não há que se falar em ofensa aos princípios da ampla defesa e do contraditório.
5.8.	Cabe esclarecer que esta Corte de Contas não intima pessoalmente a parte acerca da data em que será julgado processo de seu interesse. Tal fato não ofende qualquer princípio constitucional ligado à defesa, vez que a publicação da pauta de julgamentos no Diário Oficial da União é suficiente para conferir publicidade ao ato processual. Tal exegese encontra amparo em deliberação do Plenário do Supremo Tribunal Federal, proferida em sede de Agravo Regimental em Mandado de Segurança (MS-AgR 26.732/DF, Relatora Ministra Carmen Lúcia) , conforme excerto a seguir transcrito: 
'EMENTA: MANDADO DE SEGURANÇA. TRIBUNAL DE CONTAS DA UNIÃO. JULGAMENTO DE RECURSO DE RECONSIDERAÇÃO. INTIMAÇÃO PESSOAL DA DATA DA SESSÃO. DESNECESSIDADE. 
1. Não se faz necessária a notificação prévia e pessoal da data em que será realizada a sessão de julgamento de recurso de reconsideração pelo Tribunal de Contas da União. Ausência de ofensa aos princípios da ampla defesa e do devido processo legal quando a pauta de julgamentos é publicada no Diário Oficial da União. 
2. O pedido de sustentação oral pode ser feito, conforme autoriza o art. 168 do Regimento Interno do Tribunal de Contas da União, até quatro horas antes da sessão. Para tanto, é necessário que os interessados no julgamento acompanhem o andamento do processo e as publicações feitas no Diário Oficial da União. 
3. Agravo regimental ao qual se nega provimento.'
5.9.	Nessa ordem de ideias, é de se propor a rejeição do argumento apresentado pelo recorrente.
6. Do tempo de serviço do Sr. Paulo Endo
6.1.	O recorrente aduz que conta com 30 anos de serviço, sendo 20 anos como policial, o que, nos termos da Lei Complementar 51/1985, permitiria sua aposentação.
Análise:
6.2.	Para o deslinde da presente questão, traz-se à colação o disposto na Lei Complementar 51/1985, em sua redação inicial:
'Art.1º - O funcionário policial será aposentado:
I - voluntariamente, com proveitos integrais, após 30 (trinta) anos de serviço, desde que conte, pelo menos, 20 (vinte) anos de exercício em cargo de natureza estritamente policial;
II - compulsoriamente, com proventos proporcionais ao tempo de serviço, aos 65 anos (sessenta e cinco) anos de idade, qualquer que seja a natureza dos serviços prestados.'	
6.3.	Pois bem. No ato concessório de aposentadoria do recorrente (peça 2, p. 41-44) , consta que o interessado conta com 30 anos, 4 meses e 9 dias de tempo de serviço. No entanto, foram computados 1 ano, 4 meses e 2 dias de forma ponderada (tempo ficto) , considerado o fator multiplicativo de 1,2 sobre o tempo de serviço prestado na vigência da Lei 3.313/1957.
6.4.	Excluindo-se o tempo ficto, resulta que o interessado não conta com 30 anos de serviço. Daí porque sua aposentadoria é ilegal.
6.5.	Nesse sentir, é de se rejeitar o argumento do recorrente.
7. Do cômputo ponderado de tempo de serviço.
7.1.	Defende-se no recurso que os recorrentes têm direito ao cômputo de tempo de serviço ponderado com acréscimo de 1.2 para cada dia trabalhado sob o regime instituído pela Lei 3.313/1957, com base nos seguintes argumentos:
7.2.	Numa pronta digressão pertinente, ainda quando se possa e se deva reverenciar o entendimento desta Corte de Contas na espécie debatida, não há desacerto em gizar que o tema percorre entendimento diverso perante o Superior Tribunal de Justiça, como confere a coisa julgada que se fez no Recurso Especial 869.874-PB, em que é parte Recorrida o Sindicato dos Policiais Federais no Estado da Paraíba - Sinpef/PB.
Análise
7.3.	A jurisprudência do Tribunal sempre foi pacífica no sentido de que é indevida a contagem de tempo ficto/ponderado. Nesse sentido, é a Súmula-TCU 245:
'Não pode ser aplicada, para efeito de aposentadoria estatutária, na Administração Pública Federal, a contagem ficta do tempo de atividades consideradas insalubres, penosas ou perigosas, com o acréscimo previsto para as aposentadorias previdenciárias segundo legislação própria, nem a contagem ponderada, para efeito de aposentadoria ordinária, do tempo relativo a atividades que permitiriam aposentadoria especial com tempo reduzido.'
7.4.	A única exceção está contida no entendimento do Acórdão 2008/2006-TCU-Plenário, que permite a contagem ponderada daqueles servidores ex-celetistas que foram passados compulsoriamente para a o regime estatutário com o advento da Lei 8.112/1990 e exerciam atividades consideradas insalubres, penosas ou perigosas. Tal contagem diferenciada é adstrita ao período sob o regime da CLT.
7.5.	No tocante ao adicional de 20% sobre o tempo de serviço prestado sob a égide da Lei 3.313/57, o entendimento do Tribunal há tempos é no sentido de que é indevido tal acréscimo, conforme consta do relatório e voto que embasam o Acórdão 7.798-TCU-1ª Câmara. Nessa mesma linha são os recentes Acórdãos 623 e 624, ambos de 2014 e da 2ª Câmara, e 6.612/2012 - 1ª Câmara. A propósito, o sumário deste julgado foi assim redigido:
'PEDIDO DE REEXAME. CONHECIMENTO. SUPERVENIÊNCIA DO ENTENDIMENTO DE QUE A LEI COMPLEMENTAR Nº 51/1985 FOI RECEPCIONADA PELA CONSTITUIÇÃO FEDERAL DE 1988 E POR EMENDAS POSTERIORES (ACÓRDÃOS NºS 379/2009 E 2.835/2010, AMBOS DO PLENÁRIO) . AUSÊNCIA DE NECESSIDADE DE OBSERVAR AS NOVAS REGRAS INTRODUZIDAS PELA EC N° 41/2003 E PELA LEI N° 10.887/2004, NO TOCANTE AO CÁLCULO DOS PROVENTOS DOS POLICIAIS FEDERAIS. CONTAGEM FICTA DE TEMPO DE SERVIÇO PRESTADO SOB A ÉGIDE DA LEI Nº 3.313/1957. DIREITO ADQUIRIDO A REGIME JURÍDICO. ILEGALIDADE. REFORMA DO ACÓRDÃO PARA CONSIDERAR LEGAL UM ATO. CONHECIMENTO AOS RECORRENTES. 
1. A Lei Complementar nº 51/1985 não apresenta nenhuma incompatibilidade ou conflito em relação à Constituição e suas respectivas emendas.
2. Em homenagem ao princípio da continuidade da ordem jurídica, até que venha nova regulamentação sobre a matéria, persiste a aposentadoria especial prevista na LC nº 51/1985, vez que as normas editadas sob a égide da Constituição anterior permanecem válidas e eficazes.
3. A aposentadoria fundamentada na Lei Complementar 51/1985 não sofre a incidência da regra geral prevista no § 3º do art. 40 da Constituição Federal, com a redação dada pela EC nº 41/2003, regulamentada pela Lei nº 10.887/2004, que é norma de caráter geral (cálculo dos proventos pela média das remunerações) .
4. Os proventos de policiais aposentados pela Lei Complementar nº 51/85 correspondem à totalidade da remuneração do servidor no cargo efetivo em que se der a aposentadoria e tem assegurada a paridade plena com a remuneração dos policiais em atividade.
5. É ilegal a contagem ficta de tempo de serviço prestado sob a égide da Lei n. 3.313/1957, proporcional ao aumento do tempo de serviço para aposentadoria implementado pela Lei Complementar nº 51/1985' (grifos acrescidos) .
7.6.	Vale ressaltar que o Tribunal de Contas da União tem a competência constitucional de apreciar, para fins de registro, a legalidade de todos os atos de aposentadoria, que, por serem complexos, somente assim se aperfeiçoam, nos termos do art. 71, III, da CF/88. Deste modo, mesmo que o judiciário tenha, em alguns casos, garantido a concessão da parcela, isto não retira do TCU a competência para recusar o registro de ato que for considerado ilegal por este Tribunal.
7.7.	O voto do Ministro Néri da Silveira no Mandado de Segurança 22.009/MG também alicerça o juízo acima delineado:
'Não se pode perder de vista que uma coisa é o controle jurisdicional do ato concessivo de aposentadoria pela autoridade administrativa e outra, completamente diversa, a apreciação do Tribunal de Contas da União, para fins de registro, da legalidade do ato concessivo de aposentadoria. Os órgãos jurisdicionais em geral podem compelir, em sede de mandado de segurança, as autoridades administrativas a expedir ou modificar os atos concessivos de aposentadorias, mas só o Supremo Tribunal Federal pode determinar ao TCU que proceda ao registro que por este tenha sido recusado.'
7.8.	No que tange à coisa julgada oriunda do REsp 869.874-PB, no Superior Tribunal de Justiça, observa-se que o ali deliberado aproveita indistintamente toda a categoria substituída processualmente pelo Sindicato dos Policiais Federais no Estado da Paraíba. Nesse sentir, vem à balha o decidido pelo STF no RE 883.642:
'EMENTA: RECURSO EXTRAORDINÁRIO. CONSTITUCIONAL. ART. 8º, III, DA LEI MAIOR. SINDICATO. LEGITIMIDADE. SUBSTITUTO PROCESSUAL. EXECUÇÃO DE SENTENÇA. DESNECESSIDADE DE AUTORIZAÇÃO. EXISTÊNCIA DE REPERCUSSÃO GERAL. REAFIRMAÇÃO DE JURISPRUDÊNCIA. I - Repercussão geral reconhecida e reafirmada a jurisprudência do Supremo Tribunal Federal no sentido da ampla legitimidade extraordinária dos sindicatos para defender em juízo os direitos e interesses coletivos ou individuais dos integrantes da categoria que representam, inclusive nas liquidações e execuções de sentença, independentemente de autorização dos substituídos.'
7.9.	No entanto, é de se esclarecer que a aludida coisa julgada aproveita somente aos policiais federais domiciliados no estado da Paraíba. É nesse sentido a ementa do RE 1.158.447/SC, apreciado no Pretório Excelso:
'RECURSO EXTRAORDINÁRIO. DIREITO PROCESSUAL CIVIL. EXECUÇÃO INDIVIDUAL DE AÇÃO COLETIVA AJUIZADA POR SINDICATO. LIMITAÇÃO TERRITORIAL NO TÍTULO EXECUTIVO JUDICIAL. NECESSIDADE DE REVOLVIMENTO DO CONJUNTO FÁTICO-PROBATÓRIO DOS AUTOS. IMPOSSIBILIDADE. SÚMULA 279 DO STF. RECURSO INTERPOSTO SOB A ÉGIDE DO NOVO CÓDIGO DE PROCESSO CIVIL. [...] RECURSO DESPROVIDO.
Decisão: Trata-se de recurso extraordinário, manejado com arrimo na alínea a do permissivo constitucional, contra acórdão que assentou, in verbis:
'PROCESSUAL CIVIL. EXECUÇÃO INDIVIDUAL DE AÇÃO COLETIVA AJUIZADA POR SINDICATO. POSSIBILIDADE. LEGITIMIDADE SINDICAL QUE BENEFICIA A TODOS OS MEMBROS DA CATEGORIA NA BASE TERRITORIAL DA RESPECTIVA ENTIDADE SINDICAL.
1. O sindicato, como substituto processual, tem legitimidade extraordinária conferida pela Constituição (o art. 8º, III) para a defesa judicial de interesses coletivos de toda a categoria, e não apenas de seus filiados, não se exigindo apresentação de relação nominal dos filiados e autorização expressa de cada um deles para demandar em juízo, restrição aplicável apenas às associações.
2. Considerando o princípio constitucional da unicidade sindical (art. 8º, II da CF/88) , a formação da coisa julgada material nos autos de ação coletiva promovida por sindicato beneficia a todos os membros da categoria nos limites da base territorial da respectiva entidade sindical.
3. No caso concreto, a sentença em ação coletiva obtida por sindicato que tem por base o Estado da Bahia não aproveita ao autor, que nunca teve ligação com aquela entidade e é residente em diverso estado da federação'' (grifos acrescidos) .
7.10.	Nessa ordem de ideias, para se saber se os recorrentes foram substituídos processualmente pelo referido sindicato, é de rigor recorrer ao TC Processo 022.606/2013-0 (peça 29, p. 35-43) , em que há a relação dos servidores beneficiados pela coisa julgada. 
7.11.	Assim procedendo, observa-se que os recorrentes não são partes substituídas processualmente pelo Sinpef/PB no Recurso Especial 869.874-PB. Destarte, no caso em apreço, não há que se falar em afronta à coisa julgada.
7.12.	Excluindo-se os tempos de serviços impugnados da contagem do tempo de serviço dos recorrentes, resulta que eles têm menos de 30 anos de serviço, insuficientes para a aposentação com fulcro na Lei Complementar 51/1985. 
7.13.	Deste modo, opina-se pela rejeição dos argumentos apresentados pelos recorrentes.
8. Do longo tempo entre a concessão das aposentadorias e o seu julgamento por este Tribunal e da aplicação do princípio da segurança jurídica
8.1.	Defende-se como relevante o longo tempo entre as concessões de suas aposentadorias e as suas apreciações por este Tribunal, com base nos seguintes argumentos:
8.2.	Os recorrentes se encontram aposentados já de longa data (há mais de 5 anos) , como já informado, sendo certo que, só agora, quando passado largo tempo, receberam notificação sobre a apontada ilegalidade da contagem ficta do tempo de serviço, prestado sob a égide da Lei 3.313/1957, o que violaria o princípio da segurança jurídica.
Análise:
8.3.	Quanto ao argumento de ter havido violação ao princípio da segurança jurídica, cabe lembrar que a sedimentada jurisprudência da Suprema Corte é no sentido de classificar como ato complexo a concessão de aposentadoria, reforma ou pensão, consoante os seguintes julgados: RMS 3881/SP, MS 19875/DF, RE 195861/ES e MS 23665/DF.
8.4.	Destarte, sendo o ato de aposentadoria e/ou pensão complexo, este somente passa a estar plenamente formado (perfeito) , válido (aferição da legalidade com reflexo de definitividade perante a Administração) e eficaz (plenamente oponível a terceiros, deixando de apresentar executoriedade provisória) quando recebe o registro pela Corte de Contas. Tal entendimento decorre do disposto no inciso III do art. 71 da Constituição Federal, que estabelece que compete ao Tribunal de Contas da União apreciar, para fins de registro, a legalidade dos atos de admissão, assim como a concessão de aposentadoria, reforma ou pensão.
8.5.	Nessa perspectiva, impõe-se reconhecer que referidos atos possuem natureza precária, razão pela qual, até que haja o efetivo julgamento e o consequente registro pela Corte de Contas, não há que se falar em direito adquirido, ato jurídico perfeito ou em proteção da confiança, tendo em vista a ausência de aperfeiçoamento e definitividade do ato.
8.6.	A propósito do tema, colaciona-se entendimento esposado pela Corte Constitucional ao decidir no âmbito do RE-195.861/ES:
'APOSENTADORIA - ATO ADMINISTRATIVO DO CONSELHO DA MAGISTRATURA - NATUREZA - COISA JULGADA ADMINISTRATIVA - INEXISTÊNCIA. O ato de aposentadoria exsurge complexo, somente se aperfeiçoando com o registro perante a Corte de Contas. Insubsistência da decisão judicial na qual assentada, como óbice ao exame da legalidade, a coisa julgada administrativa' (grifos acrescidos) .
8.7.	No caso em apreço, este Tribunal negou registro aos atos de aposentação em razão da constatação de ilegalidade, o que afasta, por si só, a presunção de legitimidade dos atos administrativos que lhes concederam os benefícios, não havendo, assim, que se falar em violação da segurança jurídica. 
8.8.	Não se pode perder de vista que este Tribunal, em atenção ao princípio da segurança jurídica e à boa-fé dos recorrentes, dispensou a devolução dos valores indevidamente recebidos, nos termos consignados no item 9.2 do Acórdão recorrido.
9. Do aproveitamento do tempo de inatividade para nova aposentação
9.1.	Os recorrentes solicitam que os tempos de inatividade sejam computados para novas aposentadorias, com base nos seguintes argumentos:
9.2.	O tempo de real inatividade de cada servidor aposentado poderia ser computado para fins de formação de novo ato de aposentação, com base no § 1º do art. 103 da Lei 8.112/1990.
Análise:
9.3.	Para o deslinde da presente questão, é de mister trazer à colação a Súmula 74 da jurisprudência deste Tribunal:
'Para efeito apenas de aposentadoria proporcional nos limites mínimos - 30/35 (homem) e 25/30 (mulher) - e não para o de acréscimo por tempo de serviço ou qualquer outra vantagem, admite-se a contagem do período de inatividade, daqueles que tenham adquirido o direito a esse benefício antes da promulgação da Emenda Constitucional 20/98, com o objetivo de suprir lacuna deixada pela exclusão de tempo de serviço não computável em face da lei e o de evitar a reversão à atividade de antigos servidores, cujas concessões foram tardiamente submetidas a exame e julgamento do Tribunal de Contas da União.'
9.4.	O enunciado supra constitui a exegese do disposto no § 1º do art. 103 da Lei 8.112/1990. Assim, como as aposentadorias em reexame tiveram vigência após a promulgação da Emenda Constitucional 20/98, entende-se que não é possível o cômputo dos tempos de inatividade para fins de novas aposentadorias. 
CONCLUSÃO
10.	Da análise de mérito, conclui-se que:
	a) em relação ao Sr. Paulo Endo, não houve violação aos princípios da ampla defesa e do contraditório;
	b) o Sr. Paulo Endo não conta com 30 anos de serviço;
	c) os recorrentes não têm direito ao cômputo de tempo de serviço ponderado;
	d) não houve violação ao princípio da segurança jurídica;
	e) não é possível a contagem do tempo em que os servidores permaneceram aposentados para fins de nova aposentadoria. 
10.1.	Com base nessas conclusões, é de se propor o não provimento dos recursos interpostos.
PROPOSTA DE ENCAMINHAMENTO
11.	Ante o exposto, submetem-se os autos à consideração superior, propondo-se, com fundamento no art. 48 da Lei 8.443/1992:
	a) conhecer dos pedidos de reexame interposto e, no mérito, negar-lhes provimento; e
b) dê ciência do acórdão que for prolatado aos recorrentes e aos demais interessados, ressaltando-se que o relatório e o voto que o acompanharem podem ser consultados no endereço www.tcu.gov.br/acordaos, no dia seguinte ao de sua oficialização."
É o relatório.

Ladisael Bernardo (59.430/OAB-SP) e outros, representando Paulo Endo; Celso Luiz Braga de Lemos (17.338/OAB-DF) e outros, representando Octavio Mendes Faciola Sousa, Ossyone Vieira Coelho e Mauro César Albuquerque de Souza.

Procurador Rodrigo Medeiros de Lima.

APOSENTADORIAS. POLICIAIS FEDERAIS. CONTAGEM PONDERADA DO TEMPO DE SERVIÇO PRESTADO SOB A LEI 3.313/1957. ILEGALIDADE. NEGATIVA DE REGISTRO. PEDIDOS DE REEXAME. PERDA DE OBJETO DE UM DOS RECURSOS, EM FACE DA EDIÇÃO DE NOVO TÍTULO CONCESSÓRIO, ESCOIMADO DA FALHA APONTADA. NÃO APRESENTAÇÃO DE ELEMENTOS BASTANTES, NO TOCANTE AOS DEMAIS, PARA ALTERAR A DELIBERAÇÃO RECORRIDA. CONHECIMENTO. NÃO PROVIMENTO.

APOSENTADORIA (APOS)

Secretaria de Recursos (Serur); Secretaria de Fiscalização de Integridade de Atos e Pagamentos de Pessoal e de Benefícios Sociais (Sefip).

Por meio do Acórdão 3894/2007-TCU-Primeira Câmara (peça 3, p. 19) , esta Corte negou registro às aposentadorias dos srs. Mauro César Albuquerque de Souza, Octavio Mendes Faciola Sousa, Ossyone Vieira Coelho e Paulo Endo, concedidas no cargo de agente de polícia federal. A recusa foi motivada pelas seguintes constatações:
a) fundamentação dos atos na disciplina da Lei Complementar 51/1985, então tida por incompatível com as disposições da Emenda Constitucional 20/1998; e
b) contagem ponderada do tempo de serviço policial prestado sob a égide da Lei 3.313/1957.
2.	A deliberação foi parcialmente reformada pelo Acórdão 7798/2010-TCU-Primeira Câmara (peça 3, p. 29) , que restringiu o juízo de ilegalidade dos atos ao apontamento constante da alínea "b", acima.
3.	Inconformados, os inativos interpõem pedidos de reexame (peças 9 e 10) .
4.	Nesse sentido, argumentam, essencialmente, que:
	- não foram observados, na espécie, os princípios da ampla defesa e do contraditório;
	- a demora excessiva para julgamento final de aposentadorias, a invadir o tempo em desfavor do princípio da segurança jurídica, fere valores da própria dignidade humana;
	- "a tese de que a Lei Complementar 51/1985 não foi recepcionada pela Carta Magna de 1988, após a edição da Emenda Constitucional 20/98, resta insustentável frente à sedimentada corrente jurisprudencial dos nossos Egrégios Tribunais" (cf. RE 567110 RG/AC, rel. min. Cármen Lúcia, julgado em 8/2/2008) ;
	- a contagem ponderada do tempo de serviço prestado sob a Lei 3.313/1957 encontra respaldo no entendimento esposado pelo Superior Tribunal de Justiça (STJ) no REsp 869.874-PB, já transitado em julgado, no qual é parte o Sindicato dos Policiais Federais no Estado da Paraíba;
	- nos termos do art. 103, § 1º, da Lei 8.112/1990, "resulta seguro ponderar como plausível e lícita a contagem do tempo em que os Recorrentes estiveram aposentados, para a pontual finalidade da aprovação de novas aposentadorias".
5.	Instruindo o feito, a Secretaria de Recursos (Serur) posiciona-se pelo conhecimento e não provimento dos pedidos de reexame.
6.	O Ministério Público, em cota simples, põe-se de acordo. 
7.	Ratifico o juízo inicial de admissibilidade dos recursos.
8.	No mais, acompanho as conclusões dos pareceres, por seus fundamentos, transcritos no relatório precedente, salvo no tocante ao sr. Paulo Endo, cujo pedido de reexame resta prejudicado.
9.	Com efeito, como observou a Secretaria de Fiscalização de Integridade de Atos e Pagamentos de Pessoal e de Benefícios Sociais (Sefip) na instrução de peça 27, a concessão inicial do sr. Paulo Endo, emitida em 22/11/2006, foi cancelada, e, em seu lugar, novo ato foi editado, em 18/8/2011. O novo título, inclusive, escoimado da falha anteriormente apontada, já teve seu registro deferido pelo Tribunal por meio do Acórdão 6422/2012-TCU-Segunda Câmara.
10.	Relativamente aos demais, afasto, de plano, a alegada ofensa ao devido processo legal, decorrente da ausência de prévio contraditório. De fato, os títulos de aposentação dos srs. Mauro César Albuquerque de Souza, Ossyone Vieira Coelho e Octavio Mendes Faciola Sousa - editados, pela ordem, em 21/8/2006, 5/6/2006 e 18/10/2005 - ingressaram neste Tribunal em 27/3/2007 (os dois primeiros) e 2/4/2007 (o último) , tendo seu registro negado pelo acórdão recorrido em 4/12/2007, antes, portanto, do decurso do prazo de cinco anos, atraindo a incidência da Súmula Vinculante 3 do Supremo Tribunal Federal (STF) , in verbis:
"Nos processos perante o Tribunal de Contas da União asseguram-se o contraditório e a ampla defesa quando da decisão puder resultar anulação ou revogação de ato administrativo que beneficie o interessado, excetuada a apreciação da legalidade do ato de concessão inicial de aposentadoria, reforma e pensão" (grifos acrescidos) .
11.	Pela mesma razão - apreciação pela Corte de Contas em prazo inferior a cinco anos da disponibilização dos atos -, não há que se falar, na hipótese, em decadência ou ofensa ao princípio da segurança jurídica, como recentemente também estabeleceu o STF, em regime de repercussão geral, no âmbito do RE 636.553/RS:
"Em atenção aos princípios da segurança jurídica e da confiança legítima, os Tribunais de Contas estão sujeitos ao prazo de 5 anos para o julgamento da legalidade do ato de concessão inicial de aposentadoria, reforma ou pensão, a contar da chegada do processo à respectiva Corte de Contas"  (grifos acrescidos) .
12.	Não é demasiado lembrar a pacífica jurisprudência da Suprema Corte no sentido de classificar como complexo o ato de aposentação, em face da competência deste Tribunal estabelecida no art. 71, inciso III, da Carta. Assim, quando prolatado o Acórdão 3894/2007-TCU-Primeira Câmara, ainda não havia - no que tange à inatividade dos recorrentes - atos jurídicos perfeitos ou direitos adquiridos a serem protegidos, nos termos previstos pela Constituição Federal (art. 5º, inciso XXXVI) .
13.	Afastadas, pois, as preliminares, passo ao mérito dos recursos.
14.	Aqui, de início, reitero que a pretensa incompatibilidade da Lei Complementar 51/1985 com as disposições da Emenda Constitucional 20/1998, uma das falhas apontadas no Acórdão 3894/2007-TCU-Primeira Câmara, ora recorrido, foi afastada quando da apreciação de pedido de reexame apresentado pelo DPF (Acórdão 7798/2010-TCU-Primeira Câmara) . Destarte, a única ilegalidade atualmente verificada nos atos dos recorrentes é a contagem ponderada do tempo de serviço prestado sob a Lei 3.313/1957.
15.	Sobre o ponto, a despeito do precedente em sentido contrário indicado pelos interessados, é de se ver que a jurisprudência do STJ se firmou em absoluta conformidade com o entendimento desta Corte de Contas, como ilustra a ementa do REsp 1383671/RN, adiante transcrito:
"PROCESSUAL CIVIL. RECURSO ESPECIAL. OMISSÃO NO ACÓRDÃO RECORRIDO. VÍCIO NÃO CONFIGURADO. MATÉRIA DE ORDEM PÚBLICA. PREQUESTIONAMENTO. NECESSIDADE. POLICIAL FEDERAL. APOSENTADORIA. LEIS N. 3.313/1957 E 4.878/1965. SUPERVENIÊNCIA DA LC 51/1985. CÔMPUTO PROPORCIONAL DE 20%. IMPOSSIBILIDADE. 
............................................................................................................................................
3. O Policial Federal que, no início da vigência da Lei Complementar n. 51/1985, não havia implementado os requisitos para a obtenção da aposentadoria não tem direito ao cômputo do tempo de serviço prestado sob a égide da Lei n. 3.313/1957 com acréscimo de 20% (vinte por cento) . Precedentes. 
4. Recurso especial parcialmente provido" (Segunda Turma, relator min. Og Fernandes, julgado em 9/5/2019; ênfase acrescentada) .
16.	Especificamente quanto aos efeitos da "coisa julgada" verificada no REsp 869.874-PB, estes, como anotou a Serur, apenas alcançam os substituídos do sindicato paraibano, o que não é o caso dos recorrentes.
17.	Por fim, observo não ser possível o aproveitamento do tempo de inatividade dos interessados para suprir a lacuna deixada pela exclusão do tempo ficto indevidamente computado.
18.	É que, nos exatos termos do art. 40, § 10, da Constituição Federal, na redação dada pela EC 20/1998, "A lei não poderá estabelecer qualquer forma de contagem de tempo de contribuição fictício".
19.	Assim, desde então, o período de inatividade não pode ser utilizado, em nenhuma hipótese, para efeito de definição ou incremento do valor da aposentadoria. A propósito, a contribuição do inativo, incidente sobre o próprio benefício previdenciário, não se confunde com a contribuição para a aquisição do direito à aposentação, incidente sobre os vencimentos do servidor ativo.
Diante do exposto, voto no sentido de que o Tribunal adote a deliberação que ora submeto a este Colegiado.
TCU, Sala das Sessões Ministro Luciano Brandão Alves de Souza, em 9 de novembro de 2021.
BENJAMIN ZYMLER 
Relator